【裁判字號】    97,交聲,117
【裁判日期】    970227
【裁判案由】    違反道路交通管理處罰條例聲明異議
【裁判全文】
臺灣桃園地方法院刑事裁定             97年度交聲字第117號
原處分機關  交通部公路總局中區監理所臺中區監理站
異  議  人  甲○○
上列異議人即受處分人因違反道路交通管理處罰條例案件，對於
交通部公路總局中區監理所臺中監理站於民國96年12月24日所為
中監違字第裁60－GD0000000 號裁決書，聲明異議，本院裁定如
下：
    主  文
原處分關於違反道路交通管理處罰條例第三十五條第一項第一款
之部分撤銷。
甲○○汽車駕駛人，駕駛汽車經測試檢定酒精濃度超過規定標準
，吊扣其駕駛執照壹年，並應接受道路交通安全講習。
    理  由
一、原處分意旨略以：受處分人即異議人甲○○於民國95年11月
    29日1 時4 分許，駕駛車牌號碼5955一MW號自用小客車，行
    經臺中市○○區○○路中港交流道前為警攔檢，並測得其呼
    氣所含酒精濃度達每公升1.07毫克，為臺中市警察局交通警
    察隊警員依法掣單舉發，指定應於95年12月14日前到案自行
    繳納罰鍰，嗣受處分人不服向交通部公路總局臺中區監理所
    （以下簡稱原處分機關）提出申訴，並由原處分機關於96年
    11月8 日依道路交通管理處罰條例第35條第1 項第1 款之規
    定，以中監違字第裁60－GD0000000 號裁決書裁處異議人罰
    鍰新臺幣（下同）49,500元，吊扣駕駛執照1 年，並施以道
    路交通安全講習。
二、受處分人異議意旨略以：受處分人因飲酒駕車遭檢察官予以
    緩起訴處分期間1 年，並向國庫支付5 萬元，受處分人既已
    受刑事處罰，依行政罰法第26條之規定，應不得再處以罰鍰
    49,500元，為此聲明異議等語。
三、按「處理違反道路交通管理事件，有關文書送達之程序，依
    行政程序法之規定」；又「送達於應受送達人之住居所、事
    務所或營業所為之，但在行政機關辦公處所或他處會晤應受
    送達人時，得於會晤處所為之」；又「於應送達處所不獲會
    晤應受送達人時，得將文書付與有辨別事理能力之同居人、
    受僱人或應送達處所之接收郵件人員」；再依「送達不能依
    前二條規定為之者，得將文書寄存送達地之地方自治或警察
    機關，若由郵務機關送達者，得將之寄存於送達地之郵政機
    關，並作送達通知書兩份，一份黏貼於應受送達人住居所、
    事務所、營業所或其就業處所門首，另一份交由鄰居轉交或
    置於該送達處所信箱或其他位置，以為送達」，此行政程序
    法第72條第1 項、第73條第1 項及第74條第1 項、第2 項分
    別定有明文。按民事訴訟文書之寄存送達，於92年2 月7 日
    修正公布、同年9 月1 日施行之民事訴訟法第138 條第2 項
    「寄存送達，自寄存之日起，經10日發生效力」之規定，係
    因應受送達人未必能即時領取訴訟文書而知悉其內容，故特
    設此規定以保障其權益。雖行政程序法未如前述民事訴訟法
    增設第138 條第2 項規定，但基於保障應受送達人權益之同
    一目的，解釋上仍應予類推適用。受處分人於95年11月29日
    1 時4 分違反道路交通管理處罰條例第35條第1 項第1 款之
    規定，原處分機關遂於96年12月24日作出裁決書，並在96年
    12月28日送達受處分人之住居所，然因未會晤受處分人本人
    及其同居人或受僱人，而未合行政程序法第73條補充送達規
    定，是郵政機關依行政程序法第74條第2 項逕向桃園郵局為
    寄存送達，尚屬適法，是送達生效日，應依民事訴訟法第13
    8 條第2 項規定，自96年12月28日寄存日起算10日迄97 年1
    月6 日始生效力，從而，受處分人接到裁決書之日，依法應
    自97年1 月6 日翌日起算20日異議期間，即97年1 月26日（
    星期6） 之次2 日即97年1 月28日期間屆滿前提起異議（參
    民法第122 條），而受處分人係於97年1 月22日向原處分機
    關提出異議，並未逾法定20日不變期間，合先敘明。
四、按汽車駕駛人飲用酒類或其他類似物後其吐氣所含酒精濃度
    超過每公升0.25毫克或血液中酒精濃度超過0.05﹪以上，不
    得駕車；又汽車駕駛人，駕駛汽車經測試檢定有酒精濃度超
    過規定標準之情形者，處15,000元以上6 萬元以下罰鍰，並
    當場移置保管該汽車及吊扣其駕駛執照1 年，道路交通安全
    規則第117 條第2 款、道路交通管理處罰條例第35條第1 項
    第1 款，分別定有明文。
五、經查：
  (一)本件受處分人於上開時、地駕駛車牌號碼5955一MW號自用小
    客車，為警攔檢並測得其呼氣酒精濃度達每公升1.07毫克，
    超過規定之標準，經警舉發「酒後駕車」違規之事實，為異
    議人所自承，並有交通部公路總局中區監理站中監違字第裁
    60－GD0000000 號裁決書、臺中市警察局中市警交字第GD00
    00000 號舉發違反道路交通管理處罰事件通知單及臺灣臺中
    地方法院檢察署檢察官95年度速偵字第4534號緩起訴處分書
    各1 份附卷足憑，是受處分人有駕駛車輛經測試檢定酒精濃
    度超過規定標準之違規事實，洵堪認定。
  (二)又受處分人因同一事實，業經臺灣臺中地方法院檢察署檢察
    官於95年11月30日以95年度速偵字第4534號為緩起訴處分，
    其期間為1 年，受處分人並已依檢察官命令繳納5 萬元予國
    庫，於95年12月21日確定等情，有上開刑事偵查案件緩起訴
    處分書、臺灣高等法院臺中分院檢察署處分書、臺灣臺中地
    方法院檢察署檢察官執行緩起訴處分命令通知書、臺灣臺中
    地方法院檢察署自行收納款項統一收據及受處分人之臺灣高
    等法院被告前案紀錄表各1 份附卷可稽（見本院卷第4 頁至
    第7 頁、第9 頁至第10頁）。
  (三)按94年2 月5 日公布，95年2 月5 日施行之行政罰法第26條
    規定：「一行為同時觸犯刑事法律及違反行政法上義務規定
    者，依刑事法律處罰之。但其行為應處以其他種類行政罰或
    得沒入之物而未經法院宣告沒收者，亦得裁處之。前項行為
    如經不起訴處分或為無罪、免訴、不受理、不付審理之裁判
    確定者，得依違反行政法上義務規定裁處之」；又「其他種
    類行政罰」，係指違反行政法上之義務而應受裁罰性之不利
    處分，依行政罰法第2 條規定，包括吊扣證照處分。探究上
    開規定之立法目的，一行為同時觸犯刑事法律及違反行政法
    上義務規定時，由於刑罰與行政罰同屬對於不法行為之制裁
    ，而刑罰之懲罰作用較強，故依刑事法律處罰即足資警惕時
    ，並無一事二罰再處行政罰之必要，且刑事法律處罰，由司
    法機關依法定程序為之，較符合正當法律秩序，應予優先適
    用；惟罰鍰以外之沒入或其他種類行政罰，因兼具維護公共
    秩序之作用，為達行政目的，行政機關得併予裁處。是汽車
    駕駛人經測試檢定酒精濃度超過規定標準之行為，如同時涉
    犯刑法第185 條之3 之公共危險罪嫌，依上開行政罰法第26
    條第1 項規定，道路交通主管處罰機關除得依該條項但書規
    定處以其他種類行政罰（例如吊扣駕駛執照）外，應由地方
    法院檢察署依刑事案件程序處理，嗣後如無行政罰法第26條
    第2 項所規定之經不起訴處分或為無罪、免訴、不受理、不
    付審理之裁判確定等事由，即不得依道路交通管理處罰條例
    第35條第1 項第1 款規定裁處行為人罰鍰之行政罰。
  (四)按檢察官之緩起訴處分於緩起訴期間內，有下列情形之一者
    ，檢察官得依職權或依告訴人之聲請撤銷原處分，繼續偵查
    或起訴: (1)於期間內故意更犯有期徒刑以上刑之罪，經檢察
    官提起公訴者。(2)緩起訴前，因故意犯他罪，而在緩起訴期
    間內受有期徒刑以上刑之宣告者。(3)違背第253 條之2 第1
    項各款之應遵守或履行事項者，刑事訴訟法第253 條之3 第
    1 項定有明文。據此可徵經檢察官為「緩起訴」處分者，於
    「緩起訴」之猶豫期間內，最終是否會被檢察官提起公訴，
    猶懸而未定，亦即「緩起訴」處分於猶豫期間內尚未具有實
    質之確定力，檢察官仍得根據上開規定依職權或依告訴人之
    聲請，將被告「緩起訴」處分撤銷。而行政罰法第26條明定
    一事不二罰原則，且應受行政罰之行為如經不起訴處分或為
    無罪、免訴、不受理、不付審理之裁判「確定」者，始得依
    違反行政法上義務規定裁處之，並未包括「緩起訴」處分在
    內，雖「緩起訴」處分之最終使被告免於刑事訴追之效果與
    「不起訴」處分之效果相同，惟依行政罰法第26條第2 項之
    立法意旨，亦必須待緩起訴處分實質確定時，被告才最終地
    確定免於受刑事訴追，原處分機關始得為行政裁罰，亦即在
    緩起訴期間內即猶豫期間期滿前，該緩起訴處分仍有被撤銷
    之可能，此時原處分機關若依法為行政裁決，將使受處分人
    有同時遭受行政處罰及刑事訴追之危險，顯與行政罰法第26
    條規定之立法意旨相違背。準此，自行政罰法第26條規定立
    法意旨為有利於行為人之解釋，應認應受行政裁罰之行為，
    關於罰鍰部分，同一事實如經緩起訴處分確定者，亦有行政
    罰法第26條明定一事不二罰原則之適用。如若不然，則刑事
    被告如經法院循審判程序判處罰金或得以易科罰金之拘役或
    有期徒刑，均得以援用行政法罰第26條第1 項之規定，免於
    處以行政秩序罰之雙重不利益；至於藉由緩起訴處分而節省
    司法資源者，在基於實質懲罰目的而其財產權遭受剝奪之餘
    ，卻仍需繳納一定金額之行政罰鍰，其結果勢必降低刑事被
    告接受緩起訴處分之意願，而與訂定緩起訴處分以替代繁複
    刑事審判程序之制度性機能相悖。
  (五)又刑事訴訟法為配合由職權主義調整為改良式當事人進行主
    義，乃採行起訴猶豫制度，增訂緩起訴處分之規定，以觀察
    犯罪行為人有無施以刑法所定刑事處罰之必要，為介於起訴
    及微罪職權不起訴間之緩衝制度設計。其具體效力依同法第
    260 條規定，於緩起訴處分期滿未經撤銷者，非有同條第1
    款或第2 款情形之一，不得對於同一案件再行起訴，即學理
    上所稱之實質確定力，足見在緩起訴期間內，尚無實質確定
    力可言。且依上揭第260 條第1 款規定，於不起訴處分確定
    或緩起訴處分期滿未經撤銷者，仍得以發現新事實、新證據
    為由，對於同一案件再行起訴，是本於同一法理，在緩起訴
    期間內，其效力未定，倘發現新事實、新證據，而認已不宜
    緩起訴，又無同法第253 條之3 第1 項所列得撤銷緩起訴處
    分之事由者，自得就同一案件逕行起訴，原緩起訴處分並因
    此失其效力（94年度臺非字第215 號判例參照）。是觸犯刑
    事法律之犯罪行為，除得經檢察官之起訴，並由法院審理後
    ，為有罪科刑、無罪、免訴、不受理、不付審理之裁判外，
    如檢察官認該行為所涉為死刑、無期徒刑或最輕本刑3 年以
    上有期徒刑以外之罪，於參酌刑法第57條所列事項及公共利
    益之維護，認以緩起訴為適當者，得定1 年以上3 年以下之
    緩起訴期間為緩起訴處分（刑事訴訟法第253 條之1） 。就
    要件言，緩起訴基本上係認被告有犯罪嫌疑，而暫緩起訴，
    並得課被告予一定之負擔或指示（同法第253 條之2 第1 項
    ），此與不起訴處分係因犯罪嫌疑不足或其他原因（同法第
    252 條、第253 條），且不得附條件或負擔，顯有不同，可
    知，緩起訴處分是一種刑事處罰。又經檢察官為「緩起訴」
    處分者，於「緩起訴」之猶豫期間內，檢察官可對其持續觀
    察，若認其顯無反省警惕之情或根本欠缺反省警惕之能力（
    即符合刑事訴訟法第253 條之3 第1 項所列3 款情形）者，
    得依職權或依告訴人之聲請，將「緩起訴」處分撤銷，並依
    法追訴，亦即在緩起訴處分之猶豫期間內，刑事訴追程序仍
    未終局確定，此與不起訴處分確定後，刑事訴追程序終結，
    檢察官原則上不得就同一行為再行起訴之法律效果迥異。縱
    認緩起訴是附條件的便宜不起訴處分，則『條件成就』包含
    兩個部分，其一是經過一定的猶豫期間，其二是緩起訴未經
    撤銷，兩個條件皆成就時，才會產生如同確定不起訴處分之
    效力。查上開行政罰法第26條第2 項並未明列「緩起訴處分
    」，本不宜擴張解釋，且緩起訴處分性質上亦與不起訴處分
    不同，無適用行政罰法第26條第2 項規定之餘地。然而，經
    檢察官為緩起訴處分之行為，如同時違反行政法上義務之規
    定，因已有刑事處罰，此時行政機關若另行依法行政裁罰，
    無異一罪二罰，因此參酌行政罰法第26條之立法意旨，違反
    行政法上義務之行為，若同時亦經檢察官另為緩起訴處分時
    ，行政機關應不得就同一行為，再為與刑罰相類之罰鍰處分
    （臺灣高等法院95年度交抗字第958 號、96年度交抗字第10
    35號裁判意旨參照）。
  (六)況受處分人在經臺灣臺中地方法院檢察署檢察官為緩起訴處
    分時，並經檢察官命其對向國庫支付5 萬元，已如前述，此
    固非刑法所定刑罰之種類，然此已對受處分人名譽、心理產
    生相當制約，受處分人繳納款項亦實質影響其財產上之權利
    ，亦應可實質該當行政罰法第26條第1 項之「依刑事法律」
    之處罰。準此，原處分機關依道路交通管理處罰條例第35條
    第1 項第1 款規定，對受處分人上開酒後駕車之違規行為予
    以裁罰時，除其行為應處以其他種類行政罰即吊扣駕駛執照
    12個月及施以道安講習部分，仍得予以裁處外，就受處分人
    違反行政法上義務而受罰鍰49,500元部分，依行政罰法第26
    條第1 項前段規定，即應依刑事法律處罰之，不得再依上開
    道路交通管理處罰條例等規定裁罰之。
  (七)至於原處分機關援引卷附法務部95年5 月25日法律字第0950
    700393號函之函釋，認緩起訴性質乃附帶條件的不起訴處分
    ，本質上為不起訴處分的一種云云。惟按法官依據法律獨立
    審判，憲法第80條載有明文，各機關依其職掌就有關法規為
    釋示之行政命令，法官於審判案件時，固可予以引用，但仍
    得依據法律，表示適當之不同見解，並不受其拘束；司法行
    政機關所發司法行政上之命令，如涉及審判上之法律見解，
    僅供法官參考，法官於審判案件時，亦不受其拘束（司法院
    大法官會議解釋釋字第216 號解釋意旨參照），是前開交通
    部函釋，僅得供本院參考，本院並不受其拘束。況行政罰法
    為行政法中關於行政罰之總則性規定，是道路交通管理處罰
    條例之行政罰亦須遵循行政罰法之規定，其子法道路交通案
    件處理辦法之解釋及適用，更不得違反行政罰法之規定，併
    此敘明。
六、綜上所述，本件受處分人之異議為有理由，自應由本院將原
    處分撤銷，並改諭知如主文所示之裁罰，以資適法。至原處
    分機關另因受處分人違反道路交通管理條例第21條第1 項第
    2 款而罰緩6,000 元之部分，於法並無違背，且依受處分人
    聲明異議意旨，並未就此部分請求撤銷，此部分之處分自非
    屬本院應予審究之範圍，併此敘明。
據上論斷，應依道路交通管理處罰條例第87條第2 項、道路交通
案件處理辦法第20條前段，裁定如主文。
中    華    民    國    97    年    2     月    27    日
                  交通法庭  法  官  張淑華
以上正本證明與原本無異。
如不服本裁定，應於送達後5 日內，向本院提出抗告狀。
                            書記官  鄭嘉惠
中    華    民    國    97    年    3     月    4    日


司法院資訊處製作；財團法人民間司法改革基金會備份。
